臺灣桃園地方法院刑事判決
111年度易字第484號
公  訴  人  臺灣桃園地方檢察署檢察官 
被      告  賴明智


上列被告因毒品危害防制條例案件，經檢察官提起公訴（110年
度毒偵字第8562號）本院判決如下：
    主  文
賴明智施用第二級毒品，處有期徒刑陸月，如易科罰金，以新臺
幣壹仟元折算壹日。
    事  實
一、賴明智基於施用第二級毒品之犯意，於民國110年9月3日晚
    間7時許，在桃園市○○區○○路00巷00弄00號住處，以將第二
    級毒品甲基安非他命置入玻璃球內燒烤吸食煙霧之方式，施
    用第二級毒品甲基安非他命1次。嗣於110年9月6日晚間7時5
    分許，在桃園市○○區○○路000號前，為警攔檢盤查，並於同
    日晚間7時40分經賴明智同意採尿送驗，呈安非他命類陽性
    反應，始悉上情。
二、案經桃園市政府警察局楊梅分局移送臺灣桃園地方檢察署檢
    察官偵查起訴。
    理  由
壹、證據能力部分：
一、被告固坦承於前開時、地，以前開方式施用第二級毒品甲基
    安非他命1次，惟辯稱警察把我騙到派出所後，才跟我說要
    我驗尿，而我非現行犯、通緝犯，雖為毒品列管人口，但定
    期採尿之時間尚未到，警察不應該強迫我驗尿，我雖然有簽
    堪察採證同意書，那是因為我覺得我不簽，警察就不讓我走
    ，我趕著去上班，只好簽了云云。
 ㈠ 按針對「經拘提、逮捕到案之犯罪嫌疑人或被告」，或「應
    受尿液採驗人」等對象採集尿液之行為，刑事訴訟法205條
    之2、毒品危害防制條例第25條、「採驗尿液實施辦法」等
    已分別明文規定檢察事務官、司法警察官、司法警察違反本
    人意思予以強制採驗尿液之要件、程序、方法。至於欠缺或
    不符強制處分要件之強制處分行為，若係得受處分人之同意
    ，基於基本權利某程度上可以處分、捨（拋）棄等理由，應
    承認該強制處分行為可因受處分人之同意而取得合法性與正
    當性。又按刑事訴訟法上並無「同意採尿」之立法明文，而
    「採尿」與「搜索」同係司法警察蒐集證據之方法，且均屬
    侵害基本權之強制處分，對於受搜索人出於自願性同意者，
    亦例外得不使用搜索票；於採尿情形下，應得類推適用，於
    被告或犯罪嫌疑人出於自願性同意下，自主排出尿液以供司
    法警察送請鑑定。又「採尿」雖屬強制處分，然我國相關法
    規尚未如刑事訴訟法第95條般，規定偵查機關於採尿前有義
    務明示告知被告有權拒絕，況縱是侵害程度更高之「搜索」
    ，我國相關法規亦未規定須先明示告知受搜索人有權拒絕搜
    索，受搜索人之同意搜索方屬合法。執此，偵查機關毋庸明
    示告知受尿液採驗人有拒絕採尿之權，僅需得受尿液採驗人
    真摯之同意，縱無依法得強制採尿之事由，或未得檢察官或
    法官許可強制採驗，受尿液採驗人所自主排出尿液仍得供司
    法警察送請鑑定，而採為認定事實所憑之依據。又毒品案件
    之自願性同意採尿，係以一般意識健全且具有是非辨別能力
    之人，因員警等執行人員表明身分與來意，均得以理解或意
    識到因毒品案件採尿之意思及效果，而有表達意見之機會，
    可以自我決定選擇同意或拒絕，非出於強暴、脅迫、利誘、
    詐欺或其他公權力之不當施壓所為之同意為其實質要件。自
    願性同意之採尿，不以有「相當理由」為必要；被採尿人之
    同意是否出於自願，應依案件之具體情況，諸如徵求同意之
    地點、方式、同意者主觀意識之強弱、教育程度、智識能力
    、經驗等內、外在一切情況為綜合判斷，不能單憑多數員警
    在場或被採尿人受通緝、拘提、搜索等強制處分，即否定其
    同意之自願性。亦即法院對於被告抗辯所謂「同意採尿」取
    得之證據，非出於其自願性同意時，應審查同意之人有無同
    意權限，執行人員曾否出示證件表明來意，是否將同意意旨
    記載於筆錄由受搜索人簽名或出具書面表明同意之旨，並應
    依徵求同意之地點及方式是否自然而非具威脅性，與同意者
    之主觀意識強弱、教育程度、智商及其自主意志是否經執行
    人員以不正之方法所屈服等一切情狀，加以綜合審酌判斷。
 ㈡ 證人即警員陳冠州於本院審理中證稱：我們於110年9月6日晚
    間7時許，在桃園市○○區○○路000號前因為看到被告騎乘機車
    抽煙，所以攔查被告，一查發現被告是毒品列管人口，被告
    有先配合讓我們檢查他所騎乘的機車，有查到他所騎乘的機
    車車廂內有殘渣袋，但我們拿試劑檢驗，不是毒品反應，但
    因為被告為毒品列管人口，依照規定以3個月為一季需要採
    尿一次，剛好被告那季尚未採尿，我們就請他到派出所採尿
    ，被告一開始有說他要趕去富岡上班，有點遠可能來不及，
    我們就跟他說派出所就在附近而已，採完尿就可以離開，我
    們也會載他回來騎車，被告聽聞就配合我們回到派出所採尿
    ，過程被告都很配合，嗣回到派出所，被告簽完勘查採證同
    意書後，我們才對他採尿等語（見本院易字卷第160頁至第1
    66頁）；核與證人洪正軒於本院審理中證稱：因為被告騎車
    抽煙，所以我們才攔檢他，經查詢被告為毒品列管人口，我
    們就請被告回派出所驗尿，被告有跟我們說他有急事，但是
    我們有向被告說倘驗尿結果為陰性，大概只需花5分鐘的時
    間，倘為陽性，大概也只會多15至20分鐘的時間，被告就同
    意跟我們回去驗尿，所以我們叫巡邏車過來載他回派出所，
    被告也有簽勘查採證同意書等語大致相符（見本院易字卷第
    168頁至第172頁）。經核證人陳冠州、洪正軒上開證言，其
    等就於110年9月6日，因被告騎乘機車抽煙而攔檢被告，查
    得被告為毒品列管人口，且該季尚未依規定對其採尿，故於
    取得被告之同意後，帶同被告返回派出所並對被告採尿等節
    ，於本院審理中具結證述歷歷，且互核相符，另證人陳冠州
    、洪正軒身為員警於本院審理中告以偽證罪之處罰要件，仍
    具結為上開內容證述，且其等既係單純執行勤務，與被告素
    不相識，彼此間亦無任何嫌隙，當無甘冒涉犯偽證罪之風險
    ，杜撰前開查獲經過，以蓄意構陷被告之理。是員警確實係
    於徵得被告同意，並由被告簽署勘察採證同意書後，始對被
    告進行採尿等節，應可認定。足見警方並非依據刑事訴訟法
    第205條之2規定，對於本案經逮捕到案之被告，因有相當理
    由認為採取尿液得作為犯罪之證據，而以違反被告之意思採
    尿；亦非依毒品危害防制條例第25條、「採驗尿液實施辦法
    」等規定，以被告係「應受尿液採驗人」而於違反被告意願
    下對其採尿。換言之，警方並非對被告強制採尿，而係於被
    告之同意下自行排放尿液（被告是否確有同意之真意，詳後
    述），本案自無是否合乎前揭強制採尿規定之爭議，故續應
    探討者，即為被告是否自願或同意接受採尿之強制處分。
 ㈢ 參諸被告於警詢時供稱：「（問：本大隊所提供之乾淨空瓶
    兩罐是否為你本人親自排放之尿液並當你面封緘捺印？）是
    的」、「（問：以上所述是否實在？是否為你在自由意識下
    所為之陳述？有無其他補充意見？）實在，是的。沒有」等
    語（見毒偵卷第21頁），並無表示其反對驗尿之意，且被告
    並未爭執上開警詢供述之任意性、真實性。此外，被告並已
    在勘察採證同意書告知事項欄「執行人員已依規定出示身分
    證件，並告知下列事項：執行理由：因調查毒品案件，有實
    施勘察採證之必要」下方「同意人已確實瞭解上列告知內容
    並出於自願同意」處簽名及按捺指印，有勘察採證同意書存
    卷可憑（見毒偵卷第31頁）。以被告於警詢時已年滿52歲，
    又其為高職畢業之智識程度（警詢筆錄受詢問人欄參照，見
    毒偵卷第19頁），且前有多次施用毒品經警查獲之紀錄，有
    本院被告前案紀錄表在卷可查，又其為毒品列管人口一情，
    亦為被告所不否認，並經證人陳冠州、洪正軒於本院審理時
    證述明確（見本院易字卷第162頁、第169頁），足見被告對
    因違反毒品危害防制條例案件經警查獲後之偵查程序，當有
    相當程度之瞭解，亦應就毒品列管人口應該如何經員警通知
    採尿送驗之程序知之甚詳，依其智識程度及經驗，自當理解
    員警徵求同意採尿之意義及後果，且應知悉其可表達意見，
    可自行決定選擇同意或拒絕，否則員警又何庸提出該同意書
    給被告簽署，然斯時被告不予拒絕，反自願簽名於其上，足
    徵當時被告心理未受有任何強制，而係本於其自主意志於瞭
    解前開書面意義後，同意接受採尿及簽名與按捺指印於前開
    書面上，員警顯未對被告施以強暴、脅迫、誘導或不當施壓
    方式強逼被告同意，難認員警於本案採集被告尿液檢體之程
    序有何違法、不當。
 ㈣ 至被告故辯稱其係遭騙到派出所，且為了能趕快離開，始同
    意採尿云云。然查被告於偵查中稱：勘查採證同意書是我簽
    名及捺指印的，因為假如我沒有採尿，警察就要拘留我24小
    時，如果我同意採尿，警察就會馬上讓我走，我希望趕快離
    開，所以簽名捺指印云云（見毒偵卷第78頁）；於本院111
    年6月19日訊問時稱：當天我跟朋友在路上被攔下來，因為
    我有毒品前科，警察就硬把我帶到派出所驗尿，勘查同意書
    是我簽名的，但這是因為如果不同意警察採尿，警察就不給
    我走，我只好同意員警採尿云云（見本院易字卷第102頁至
    第103頁）；於本院111年6月21日訊問時稱：警察說因為我
    有毒品前科，所以一定要帶我回派出所驗尿，警察說驗完尿
    就可以走了，不簽就不給我走，我才答應警察驗尿，並簽勘
    查採證同意書云云（見本院易字卷第116頁至第117頁）；於
    本院準備程序時稱：遭警查獲當天，我把我的身分證字號跟
    警察說後，他們就查得我是毒品列管人口，問我有沒有違禁
    品，我說沒有，後來警察看到有一個塑膠的東西，在現場採
    驗無毒品反應，就把我帶到派出所驗尿，不然不讓我走，我
    好不容易有工作，所以只好讓警察驗尿云云（見本院易字卷
    第131頁）；於本院審理時稱：我被警察攔檢當天，警察在
    我機車車廂內找到塑膠物品，現場檢驗並無毒品反應，警察
    說要去派出所，如果不是毒品的話就可以走了，到派出所後
    ，他們才跟我說要驗尿，並說尿一尿就可以走了，雖然沒有
    明說不讓我走，但是大家心知肚明，這句話的意思就是如果
    不尿拖到明天也是拖，我經過思考很快就同意採尿云云（見
    本院易字卷第176頁至第177頁）。被告自本院訊問時先稱員
    警告知其為毒品列管人口，始將其帶回派出所驗尿，然於本
    院審理程序時改稱員警係以查證在其機車車箱內之塑膠物品
    是否有毒品成分，將其「騙」至派出所，於派出所始向其表
    示因其為毒品列管人口，需對其驗尿等節，前後所述不一；
    再者，被告先稱員警有告知倘不驗尿就不讓其離開，於本院
    審理中，被告聽聞警員陳冠州及洪正軒均證稱其等僅告知被
    告驗完尿即可離開，不會耽誤太久的時間，並未告知被告倘
    不驗尿就不可以離開等語，隨後即改稱，員警並未表示倘不
    驗尿就不讓其離開等語，是聽聞員警稱要「尿一尿就可以走
    了」，我自己認為這句話的意思就是倘不同意採尿，員警就
    不會讓我走，是被告之說詞反覆，其所述是否為真，顯屬可
    疑。又佐以被告稱：如果我知道我有施用毒品的話，我就不
    會同意驗尿，我就是忘記我有施用毒品才會讓警查驗尿等語
    （見本院易字卷第173頁至第174頁），顯見以該時之情狀，
    被告並非無拒絕驗尿之可能。此外，被告亦稱：員警叫我趕
    快尿一尿就可以走了，我思考後很快就同意採尿等語（見本
    院易字卷第176頁），可見當時員警並無「倘被告不接受驗
    尿，即無法離開」之情狀，復無證據足證被告當時已因聽聞
    員警上揭言語而喪失自由決定意思之能力，自無從逕認被告
    非出於真意同意採尿。
 ㈤ 另被告同意採尿之動機，究係基於何種因素考量，純粹係被
    告主觀動機，乃其在做成同意採尿決定過程中之內心想法，
    外人無從判斷，於員警未使用不正方法詢問之情形下，被告
    同意採尿之內在動機，自不影響判斷其同意接受採尿是否出
    於真摯之自由意志，難謂有警方未經同意對被告違法採尿情
    事，是被告基於自己內心意願同意員警採尿要求，被告尿液
    非司法警察違背法定程序所取得，應得作為本案認定被告犯
    罪之證據，被告於本案同意採尿確屬「自願性」同意，已生
    同意之效果，員警採驗被告尿液之程序合法。綜上，員警對
    被告所為採尿程序合法，所取得之證據（包括尿液檢體、台
    灣檢驗科技股份有限公司110年9月24日濫用藥物檢驗報告等
    ），自均得作為本案認定被告犯罪之證據，且經本院依法踐
    行調查證據之程序，自均具證據能力。其餘資以認定本案犯
    罪事實之非供述證據，亦查無違反法定程序取得之情形，依
    刑事訴訟法第158條之4之反面解釋，亦有證據能力。
 ㈥ 至被告雖聲請調取到場處理員警之密錄器影像光碟，惟因警
    方攔查被告後，查得被告為毒品採驗人口，因該季未到驗，
    經被告同意將其帶返派出所採集尿液送驗，而被告全程配合
    警方，故未留存密錄器檔案等節，有警員洪正軒111年8月20
    日職務報告1紙附卷可參（見本院易字卷第155頁），故此項
    證據實屬無從調查，上開聲請應予駁回。
貳、實體部分：
一、上揭犯罪事實，業據被告於警詢、偵查及本院審理時均坦承
    不諱（見毒偵卷第19頁至第21頁、第77頁至第78頁，本院易
    字卷第102頁至第103頁、第116頁至第117頁、第130頁至第1
    32頁、第174頁至第178頁），且被告於上開時間經警採集之
    尿液送驗結果，呈甲基安非他命代謝物甲基安非他命、安非
    他命陽性反應，此有應受尿液採驗人尿液檢體採集送驗紀錄
    、勘察採證同意書及台灣檢驗科技股份有限公司濫用藥物檢
    驗報告（報告編號：UL/2021/00000000）在卷可佐，被告上
    開自白任意性與事實相符，堪以採信。本案事證明確，被告
    犯行堪予認定，應依法論科。　　
二、論罪科刑：
 ㈠ 按犯毒品危害防制條例第10條之罪者，檢察官應先將被告送
    勒戒處所觀察、勒戒或強制戒治；觀察、勒戒或強制戒治執
    行完畢釋放後，3年內再犯第10條之罪者，檢察官應依法追
    訴或裁定交付審理，同條例第20條第1項前段、第23條第2項
    分別定有明文。經查被告前因施用毒品案件，經本院以110
    年度毒聲字第177號裁定送觀察、勒戒，認無繼續施用毒品
    傾向，於110年4月30日釋放出所，經臺灣桃園地方檢察署檢
    察官以109年度毒偵字第6683號為不起訴處分確定，有臺灣
    高等法院被告前案紀錄表附卷可據，其於前述觀察、勒戒執
    行完畢釋放後之3年內，再犯本件施用第二級毒品甲基安非
    他命之犯行，揆諸前揭說明，本案即應依法追訴處罰。
 ㈡ 核被告賴明智所為，係犯毒品危害防制條例第10條第2項之施
    用第二級毒品罪，至其持有為供本案施用之第二級毒品之低
    度行為，應為施用之高度行為吸收，不另論罪。
 ㈢ 被告前因施用第二級毒品案件，經本院以109年度桃簡字第97
    1號判決判處有期徒刑4月確定，於110年3月26日徒刑執行完
    畢，此有臺灣高等法院被告前案紀錄表1份附卷可參，被告
    於受有期徒刑執行完畢後，5年以內故意再犯本案有期徒刑
    以上之罪，為累犯，並依司法院大法官會議釋字第775號解
    釋意旨，衡酌被告構成累犯之前案即為施用毒品案件，又於
    5年內故意再犯同一罪名之施用毒品罪，顯見未能記取前案
    科刑之教訓，其對於刑罰之反應力顯然薄弱，本案縱於依累
    犯規定加重其刑後之範圍內再依後述審酌事項量處具體之宣
    告刑，並無罪刑不相當之情形，為兼顧社會防衛之效果，依
    司法院大法官會議釋字第775號解釋意旨，自應依刑法第47
    條第1項規定，加重其刑。
 ㈣ 爰以行為人責任為基礎，審酌被告前已因施用毒品案件，經
    觀察、勒戒及刑事制裁之處遇程序，本應知所警惕，猶漠視
    法令禁制，再次施用毒品，顯未知所戒慎，其無視於毒品對
    於自身健康之戕害及國家對於杜絕毒品犯罪之禁令，亦未見
    戒除惡習之決心，殊非可取；惟徵諸其犯罪所生之危害，實
    以自戕身心健康為主，對於他人生命、身體、財產等法益，
    尚無重大明顯之實害，暨施用毒品者均具有相當程度之生理
    成癮性及心理依賴性，其犯罪心態與一般刑事犯罪之本質並
    不相同，應側重適當之醫學治療及心理矯治為宜，非難性較
    低；兼衡被告犯罪後之犯後態度、且智識程度為高職畢業、
    業工，而家庭經濟狀況勉持（見毒偵卷第19頁，被告警詢筆
    錄受詢問人欄）乙節；並參以其犯罪動機、目的、手段、情
    節等一切情狀，量處如主文所示之刑，並諭知易科罰金之折
    算標準，以資懲儆。
據上論斷，應依刑事訴訟法第299條第1項前段，判決如主文。
本案經檢察官劉玉書提起公訴，檢察官林奕瑋到庭執行職務
中　　華　　民　　國　　111 　年　　9 　　月　　28　　日
            刑事第十二庭    法　官　徐雍甯
以上正本證明與原本無異。
如不服本判決應於收受判決後20日內向本院提出上訴書狀，並應
敘述具體理由。其未敘述上訴理由者，應於上訴期間屆滿後20日
內向本院補提理由書(均須按他造當事人之人數附繕本)「切勿逕
送上級法院」。 
　　　　　　　　　　　　　　書記官　楊宇國　　　　　　　
中　　華　　民　　國　　111 　年　　9 　　月　　29　　日
附錄本案論罪科刑法條：
毒品危害防制條例第10條
施用第一級毒品者，處6 月以上5 年以下有期徒刑。
施用第二級毒品者，處3 年以下有期徒刑。